臺灣桃園地方法院民事判決　　　　　　　 89年度訴字第525號
原　　　告　壬○○○
訴訟代理人　辛○○
被　　　告　甲○○
　　　　　　乙○○
上二人共同
訴訟代理人　丙○○
被　　　告　丁○○
　　　　　　庚○○○
上　一　人
訴訟代理人　己○○
　　　　　　戊○○
上列當事人間請求分割共有物事件，經本院於民國94年5 月5 日
言詞辯論終結，判決如下：
    主  文
兩造共有坐落桃園縣新屋鄉○○段四三三、四三六、四三七地號
土地，地目建，面積共計三００八點二七平方公尺，准予合併分
割如附圖所示：編號A 、B 、C 部分面積五０一點三八平方公尺
，由被告甲○○取得；編號D 、E 、F 部分面積五０一點三八平
方公尺，由被告乙○○取得；編號G 、H 、H1部分面積五０一點
三八平方公尺，由被告丁○○取得；編號I 、J 部分面積五０一
點三八平方公尺由被告庚○○○取得；編號K 、L 部分面積一０
０二點七五平方公尺由原告壬○○○取得。
訴訟費用由原告負擔六分之二，由被告甲○○、乙○○、丁○○
、庚○○○各負擔六分之一。
    事  實
甲、原告方面：
  一、聲明：如主文所示。
  二、陳述：
    (一)坐落桃園縣新屋鄉○○段433 、436 、437 地號等土地（
      此3 筆土地相鄰，地目均為建，下稱系爭土地）為兩造所
      共有，原告之應有部分為2/6 ，被告4 人之應有部分各為
      1/6 。兩造共有之系爭土地並無不能分割或約定不為分割
      情事，惟經多次協商，均未能達成分割協議，為增進土地
      之利用價值，只有分割消滅共有關係之途，爰依民法第
      823 條第1 項前段、第824 條第2 項第1 款規定，請求准
      予裁判分割如主文（即如附圖）所示。
    (二)依原告之分割方案，各共有人取得之土地均可面臨道路（
      在附圖下方部分），故無庸於系爭土地上劃設道路。
  三、證據：提出系爭土地之土地登記謄本共3 份、現場相片6
      紙、分割方案1 份、地籍圖1 份、各共有人應有部分及面
      積明細表1 份為證，並請求本院至現場履勘。
乙、被告方面：
壹、被告甲○○、乙○○部分：
  一、聲明：同意原告之分割方案。
  二、陳述：同意系爭土地合併分割，並贊成原告之分割方案。
  三、證據：未提出證據。
貳、被告丁○○部分：
  一、聲明：原告之訴駁回。
  二、陳述：同意系爭土地合併分割，但原告之分割方案，沒有
      道路讓我直接通行至我位於系爭土地同段445 地號的田地
      ，故不同意該方案。目前我沒有其他的分割方案。
  三、證據：未提出證據，惟請求本院至現場履勘。
參、被告庚○○○部分：
  一、聲明：原告之訴駁回。
  二、陳述：同意系爭土地合併分割，但不贊成原告之分割方案
      ，因為會拆到我的房屋（無建物登記謄本）。
  三、證據：未提出證據，惟請求本院至現場履勘。
丙、本院依原告及被告丁○○、庚○○○之聲請，先後2 次於民
    國92年7 月1 日、94年2 月18日會同兩造至現場履勘及囑託
    桃園縣楊梅地政事務所分別依當事人提出之分割方案繪測土
    地複丈成果圖（第1 次履勘時係依原告、被告丁○○之分割
    方案繪測2 份成果圖，惟嗣後兩造均同意捨棄第1 次履勘時
    繪測之分割方案；至第2 次履勘時，係依原告、被告庚○○○之分割方案繪測成果圖，然因被告庚○○○提出方案，與
    各共有人應有部分之土地面積不符，經地政機關回覆無法繪
    圖，嗣後被告庚○○○亦已捨棄其原先提出之分割方案，是
    以本件目前僅餘原告於第2 次履勘時所提出之分割方案，即
    附圖）。
    理  由
一、原告主張：系爭土地為兩造所共有，原告之應有部分為2/6
    ，被告4 人之應有部分各為1/6 ，前開土地並無不能分割或
    約定不為分割情事，惟經多次協商，均未能達成分割協議，
    爰依民法第823 條第1 項前段、第824 條第2 項第1 款規定
    ，請求准予裁判分割如主文（即如附圖）所示等語。
二、被告甲○○、乙○○均陳稱：同意原告之分割方案。被告丁○○、庚○○○則分別辯稱：同意系爭土地合併分割，但不
    贊成原告之分割方案等語。
三、查系爭3 筆土地為兩造所共有，地目均為建，原告之應有部
    分為2/6 ，被告4 人之應有部分各為1/6 （該3 筆土地之共
    有人及應有部分乃全部相同），前開土地並無不能分割或約
    定不為分割情事，惟經多次協商，均未能達成分割協議等情
    ，為兩造所不爭執，並有原告提出之土地登記謄本共3 份（
    本院卷(一)第11至16頁）、現場相片6 紙（本院卷(三)第118 至
    120 頁）在卷可憑，亦經本院先後於92年7 月1 日、94年2
    月18日至現場履勘屬實，有勘驗筆錄2 份附卷可佐，足信為
    真實。再者，本件被告甲○○、乙○○前因對於其等就系爭
    土地之應有部分比例有所爭執而提起行政訴訟，經本院於90
    年3 月23日裁定本件在該行政訴訟終結前停止訴訟，前開行
    政訴訟於91年7 月間終結後，本院於91年12月25日撤銷前開
    停止訴訟之裁定，其後前開被告再對行政訴訟之確定判決提
    起再審之訴，仍遭駁回（於94年間始遭駁回確定），嗣後被
    告甲○○、乙○○已陳明不再爭執其2 人就系爭土地之應有
    部分比例等語（見本院94年5 月5 日言詞辯論筆錄），是以
    本件兩造就系爭土地之應有部分比例，即應如土地登記謄本
    所載（即如原告之前開主張），併予敘明。
四、按各共有人得隨時請求分割共有物，但因物之使用目的不能
    分割或契約定有不分割之期限者，不在此限；共有物之分割
    ，依共有人協議之方法行之，分割之方法不能協議決定者，
    法院得因任何共有人之聲請，命為原物分配於各共有人，民
    法第823 條第1 項、第824 條第1 項、第2 項分別定有明文
    。次按，分割共有物，以消滅共有關係為目的。法院裁判分
    割共有土地時，除因該土地內部分土地之使用目的不能分割
    （如為道路）或部分共有人仍願維持其共有關係，應就該部
    分土地不予分割或准該部分共有人成立新共有關係外，應將
    土地分配於各共有人單獨所有；共有人因共有物分割之方法
    不能協議決定，而提起請求分割共有物之訴，應由法院依民
    法第824 條命為適當之分配，不受任何共有人主張之拘束，
    即不得以原告所主張分割方法之不當，遽為駁回分割共有物
    之訴之判決，最高法院69年度台上字第1831號、49年台上字
    第2569號著有判例可參。經查：
  (一)系爭3 筆土地之地目均為建，且3 筆土地之共有人及應有部
    分乃全部相同，前開土地目前並無因物之使用目的不能分割
    之情形，兩造亦未定有不得分割之協議等情，均已如前述，
    而部分共有人即被告丁○○、庚○○○並不同意原告所提之
    分割方案（參照前開被告之陳述），亦即兩造無法達成分割
    之協議，是核諸前開說明，本件自應准予合併裁判分割。
  (二)原告提出之分割方案，經本院函請桃園縣楊梅地政事務所至
    現場測繪後，製有土地複丈成果圖（即附圖）1 份為憑，本
    院審酌本件土地分割後之利用價值均相等，各塊土地均有道
    路可供通行（道路位於系爭土地之下方），而各共有人均按
    其應有部分之比例分配可得之土地面積，從而原告主張依前
    開複丈成果圖即如附圖所示之分割方案，應屬妥適。則本件
    土地之分割方法，應為：附圖所示編號A 、B 、C 部分面積
    501.38平方公尺，由被告甲○○取得；編號D 、E、F 部分
    面積501. 3 8平方公尺，由被告乙○○取得；編號G 、H 、
    H1部分面積501.38平方公尺，由被告丁○○取得；編號I 、
    J 部分面積501.38平方公尺由被告庚○○○取得；編號K 、
    L 部分面積1002.75 平方公尺由原告取得。
  (三)至被告丁○○、庚○○○雖分別以「無法直接通行至與系爭
    土地同段之445 地號土地」、「會拆到房屋」為由而不贊成
    原告之前開分割方案，惟查，被告丁○○所指之同段445 地
    號土地，均未與系爭3 筆土地相鄰（參照原告提出之地籍圖
    ，本院卷(一)第10頁），從而系爭土地上縱留有道路，亦無法
    直接通往前開455 地號土地。又被告庚○○○所述之房屋，
    其自承並無建物登記謄本（屬違建），且依本院現場履勘所
    見，其屋為磚造水泥構造，經濟價值非高（參照本院之勘驗
    筆錄，及原告提出之現場相片6 紙），是以被告之前開辯解
    均難憑採，併予敘明。
五、綜上所述，原告請求分割本件共有土地，應依如附圖所示之
    方法分割。末按，訴訟費用由敗訴之當事人負擔；而因共有
    物分割、經界或其他性質上類似之事件涉訟，由敗訴當事人
    負擔訴訟費用顯失公平者，法院得酌量情形，命勝訴之當事
    人負擔其一部，民事訴訟法第78條、第80條之1 分別定有明
    文。本件固為原告勝訴之判決，惟於分割共有物訴訟中，兩
    造各自主張之分割方法，僅供法院參考，法院依民法第824
    條命為適當之分配，乃斟酌何種分割方法較能增進共有物之
    經濟效益，並兼顧兩造利益以為決定，不受任何共有人主張
    之拘束，亦不因何造起訴而有不同，縱法院認原告請求分割
    共有物為有理由，依法決定方法分割，被告應訴並提出不同
    主張，促使法院就如何為適法分割形成積極心證，均為其等
    按當時之訴訟程度為伸張或防衛權利所必要，如僅因法院准
    許原告分割共有物之請求或採納其分割方案，即命被告負擔
    全部訴訟費用，顯失公允；是以本院斟酌兩造均可因本件分
    割共有物而獲得相同之利益，故應由兩造共有人按應有部分
    比例負擔訴訟費用，方不致失衡，爰宣示本件訴訟費用之負
    擔如主文第2項所示。
六、本件原告之訴為有理由，依民事訴訟法第78條、第80條之1
    、第85條第1 項、判決如主文。
中　　華　　民　　國　　94　　年　　5 　　月　　19　　日
                  民事第三庭    法　官　周玉
以上正本係照原本作成
如對本判決上訴，須於判決送達後20日內向本院提出上訴狀
中　　華　　民　　國　　94　　年　　5 　　月　　19　　日
                                書記官　劉致芬
